臺灣高雄地方法院民事判決　　　　　　　95年度重訴字第51號
原　　　告　財政部高雄市國稅局
法定代理人　乙○○
訴訟代理人　鄭曉東律師
　　　　　　魏緒孟律師
被　　　告　天興實業股份有限公司
法定代理人　甲○○
被　　　告　丁○○
被　　　告　丙○○
訴訟代理人　侯重信律師
上列當事人間確認債權存在等事件，本院於民國96年4 月13日言
詞辯論終結，判決如下：
    主  文
原告之訴駁回。
訴訟費用由原告負擔。
    事實及理由
一、本件被告天興實業股份有限公司（下稱天興公司）、丁○○
    經合法通知，未於言詞辯論期日到場，核無民事訴訟法第38
    6 條所列各款情形，爰依原告之聲請，由其一造辯論而為判
    決。
二、原告主張：被告丁○○因滯欠綜合所得稅、營業稅等公法上
    債權新台幣（下同）8,872,840 元，經原告移送法務部行政
    執行署高雄行政執行處（下稱高雄行政執行處）執行，高雄
    行政執行處分別於民國94年9 月20日、10月13日核發扣押命
    令，就被告丁○○於92年9 月9 日出售靈骨塔位而對被告天
    興公司之貨款債權予以扣押（下稱系爭貨款債權），被告天
    興公司聲明異議，陳稱被告丁○○已將系爭貨款債權讓與被
    告丙○○，然(1)被告出售靈骨塔未繳交營業稅，又讓與金額
    及系爭貨款債權高達2,040 萬元（下稱系爭債權），且讓與
    之債權係繼續性分7 年給付，更何況被告丁○○於92年9 月
    9 日前才將3,000 個靈骨塔位收回，縱有向被告丙○○借款
    ，應已清償，是債權讓與顯有不實；(2)即有讓與，亦屬讓與
    擔保之性質，2,040 萬元債權扣除被告丙○○所抗辯之1,53
    0 萬元之擔保上限後，尚有510 萬元之債權；(3)依被告丁○
    ○與天興公司於92年9 月9 日簽訂之協議書（下稱系爭協議
    書）第5 條約定，扣除被告天興公司與被告丁○○間之代墊
    款、補償款後，被告天興公司應再給付訴外人天心實業有限
    公司（下稱天心公司）及被告丁○○補償費2,800 萬元（下
    稱系爭補償費），此項債權未經讓與，已受扣押；(4)縱認前
    開債權讓與屬實，高雄行政執行處扣押命令送達被告天興公
    司時，就未到期部分債權，亦不生債權讓與之效力(5)被告丁
    ○○將系爭債權讓與被告丙○○後，已無其他財產可供清償
    ，且原告之稅捐債權屬優先債權，被告丁○○竟將系爭債權
    無償讓與被告丙○○，亦有損原告權益。並聲明：(一)先位聲
    明：確認被告丁○○對被告天興公司有8,872,840 元之貨款
    債權存在；(二)備位聲明：被告丁○○於93年2 月5 日將對於
    天興公司之貨款債權讓與被告丙○○之債權行為及準物權行
    為，於8,872,840 元範圍內，應予撤銷。
三、(一)被告丙○○抗辯：(1)被告丁○○於92年9 月間以其對於被
    告天興公司之系爭債權向伊押借款項，且自同年9 月26日起
    ，陸續向其借款，至93年2 月2 日止，借款合計已達600 多
    萬元，為確保債權，乃協議由被告丁○○將系爭債權以1 ：
    3/4 之比例，即以1,530 萬元之代價，將其對於被告天興公
    司之2,040 萬元債權讓與被告丙○○，並將被告丁○○與被
    告天興公司簽訂之協議書、買賣合約書交付被告丙○○保管
    ，被告丙○○並委請律師發函將上開債權讓與之事實通知被
    告天興公司；然同年2 月25日，雙方同意債權讓與金額變更
    為只讓與先到期之1200萬元部分，後到期之840 萬元部分則
    先保留，並將讓與之對價減為900 萬元，被告丙○○並於同
    年3 月2 日付訖轉讓對價900 萬元；惟被告丁○○又於同年
    10月1 日，以需款周轉為由，將其餘840 萬元以相同條件讓
    與被告丙○○，被告丙○○亦已付訖對價，債權讓與並無不
    實；(2)系爭債權已讓與被告丙○○，非僅用為擔保；(3)系爭
    債權即系爭補償費之一部，非在系爭貨款債權外，另有補償
    費；(4)系爭債權在讓與時，即均已存在，非按一定方式陸續
    發生之繼續性給付債權；(5)民法第244 條之撤銷權人僅限於
    私法上之債權人，不含公法上債權人；且被告丙○○受讓系
    爭債權時不知被告丁○○有欠稅情形。並聲明：原告之訴駁
    回。(二)被告天興公司未於言詞辯論期日到場，惟其前以書狀
    抗辯：被告丁○○將系爭債權讓與被告丙○○，業經被告丁
    ○○委託律師發函告知，且經以存證信函詢問，被告丁○○
    另以存證信函回覆明確，又為慎重起見，於交付第2 年份支
    票12張時，要求被告丁○○偕同被告丙○○一併到場，並簽
    署債權讓與書，是系爭債權之讓與確屬真實，且被告取得系
    爭債權並非單純買賣，應否繳交營業稅，非一般人所能瞭解
    ，並聲明：原告之訴駁回。(三)丁○○未於言詞辯論期日到場
    ，惟以書狀陳稱：系爭債權中之2,040 萬元，確以1,530 萬
    元對價，讓與被告丙○○等語。
四、原告主張：被告丁○○因滯欠上開稅款等，經其移送執行，
    高雄行政執行處核發扣押命令，就系爭債權予以扣押，被告
    天興公司聲明異議，陳稱系爭債權已由被告丁○○讓與被告
    丙○○之事實，已提出執行命令、聲明異議狀各2 份、高雄
    行政執行處函1 份為證（詳卷第7 頁起），並為被告所不爭
    執，上開事實應可認定。則本件爭點即在於：(一)系爭債權是
    否經被告丁○○合法讓與被告丙○○？(二)原告為公法上債權
    機關，其主張詐害撤銷有無理由？謹分述本院之判斷如下：
    (一)關於系爭債權是否經被告丁○○合法讓與被告丙○○：
      1.被告丙○○抗辯：被告丁○○以系爭債權向其押借，後
        以1 ：3/4 之比例出讓，最終將系爭債權全部讓與被告
        丙○○之事實，有買賣合約書（下稱系爭買賣合約書）
        、系爭協議書、質押擔保書、債權讓渡書（含補充約定
        、附註）、債權讓與確認書、律師函各1 份、存證信函
        及回證各2 份為證（詳卷第31頁、34頁、55頁、68頁、
        41頁、37頁、38頁起），又被告丙○○另抗辯已付訖讓
        與對價1,530 萬元之事實，亦已提出明細表1 份、現金
        50萬元收據1 份、以被告天興公司給付系爭債權支票所
        給付之360 萬元收據1 份、合計金額11,239,100元之支
        票20張（詳卷第56頁起，均影本）為證，上開金額合計
        15,339,100元，已逾1,530 萬元，且上開支票中金額93
        萬元，票號PA0000000 號支票之票款，確經轉入被告丁
        ○○帳戶，此有第一商業銀行函附查詢單各1 份附卷可
        稽（詳卷第88頁），另由被告天興公司簽發，用以給付
        系爭債權之13張支票，金額合計360 萬元，均由被告丁
        ○○提領，亦有寶華商業銀行函及所附支票影本13份附
        卷可按（詳卷第134 頁），原告雖仍執上開情詞爭執，
        然查：
        (1)被告丁○○與天興公司關於本件靈骨塔之買賣協議，
          業經聲請公證人加以公證，有公證書1 份附卷可憑（
          詳卷第28頁），且因上開協議所生債權之轉讓及對價
          之給付，復有上開支票、收據等可資佐證，而依系爭
          買賣契約第6 條約定，該契約相關稅額由乙方即被告
          丁○○負擔，則被告天興公司縱未申報營業稅，僅屬
          其有無違反行政規章，應否補繳稅捐之問題，尚難憑
          此認被告丙○○上開所辯即有不實。
        (2)上開靈骨塔協議之對價超過千萬元，數額非小，則縱
          約定部分款項分期給付，亦符常情，況價金如何支付
          、是否分期，本即買賣雙方可自由約定之範疇，且被
          告天興公司確已依約支付93年9 月起至94年8 月止，
          每月30萬元，合計360 萬元之款項，已如前述，是原
          告以分7 年給付一節質疑有何不實，亦無可採。
        (3)依92年9 月9 日被告天興公司與被告丁○○簽訂之系
          爭協議書，於第4 條固記載略以：訴外人天心公司及
          被告丁○○應自行收回質押在外包含丙○○在內之人
          之8,000 張靈骨塔位舊權狀，其中丙○○部分共3,00
          0 張等語，然此僅為被告丁○○與天興公司間之協議
          ，而被告丁○○本即對前開靈骨塔有處分權，縱被告
          丁○○於92年9 月30日以上開協議所得之債權質押借
          款或出售，亦僅被告丁○○有無違反協議，非可認被
          告丁○○與被告丙○○間之債權讓與有何不實。
        綜上，原告主張系爭債權之讓與有何不實，均無可採，
        被告丁○○業將系爭債權讓與被告丙○○，應可認定。
      2.本件被告丁○○於92年9 月30日，係先以出具質押擔保
        書之方式，同意以系爭債權質押，向被告丙○○借款，
        次於93年2 月5 日才將系爭債權讓與，又於同年2 月25
        日變更約定為僅讓與系爭債權中之1,200 萬元，其餘84
        0 萬元由被告丁○○保留，再於同年10月1 日，變更約
        定為將系爭債權全部讓與，有上開質押擔保書、債權讓
        渡書（含補充約定及附註）在卷可按，依上開文件記載
        ，系爭債權最初係提供作為借款之擔保，其後已改為讓
        與，原告主張為擔保讓與，既與上開文件記載不符，又
        未提出證據或聲請調查，以證明其所主張者為真實，則
        自應認本件系爭債權係單純讓與。
      3.被告丙○○抗辯系爭債權即系爭補償費之一部，非系爭
        貨款債權外，另有其他補償費之事實，業已提出上開經
        公證之系爭協議書、系爭買賣合約書為證。經查，系爭
        買賣合約書於第2 條記載：「買賣標的物名稱及數量：
        如附件」，而所謂之附件即系爭協議書，有上開經合併
        為買賣合約書暨協議書並經聲請公證之2 文件附卷可按
        ，而上開2 文件中契約標的既屬相同，又協議書之付款
        辦法及買賣合約書中之付款辦法均相符，且系爭買賣合
        約書約定之總價款為2,800 萬元，與系爭協議書約定由
        訴外人天心公司及被告丁○○收回質押在外之8,000 張
        靈骨塔位舊權狀交被告天興公司，經抵銷之前積欠之債
        務後，被告天興公司應給付訴外人天心公司及被告丁○
        ○之對價2,800 萬元，亦屬相同，被告天興公司當無因
        取得下述靈骨塔位重複付款之可能，系爭買賣合約書所
        稱之買賣價款2,800 萬元，即系爭協議書被告天興公司
        允諾給付之2,800 萬元，應可認定，而系爭債權為系爭
        買賣合約書總價款中約定分期給付價款之一部，自亦屬
        系爭補償費之一部，從而原告主張系爭債權外另有補償
        費，尚無可採。
      4.按債權讓與契約，其讓與之債權以日後發生為已足，故
        將來債權之讓與契約，固可有效成立，但其債權屬繼續
        性給付者，因未到期之給付於讓與契約成立時尚未存在
        ，無從移轉，自應於各期給付期限屆至時，始生債權移
        轉效力，此有最高法院90年度台上字第1438號判決意旨
        可供參照。從而讓與之債權如已存在，僅給付期限未屆
        至，則於讓與契約有效成立時，即生債權移轉之效力。
        而系爭債權於92年9 月9 日，簽訂系爭協議書、系爭買
        賣合約書即已成立且確定存在，僅因約定為分期給付，
        給付期限未屆至而尚未給付，並非為繼續性之給付，原
        告主張為繼續性給付債權，自無可採；且系爭債權於93
        年2 月5 日讓與時，及一度變更為部分讓與後，最終又
        於同年10月1 日，變更約定為全部讓與時，讓與契約均
        已成立並生效，且均有效移轉於被告丙○○，而高雄行
        政執行處所發之上開扣押命令，核發時間分別為94年9
        月20日、10月13日，扣押債權時間均在上開各移轉時點
        之後，是扣押時，系爭債權早已移轉於被告丙○○甚明
        ，從而原告主張系爭債權於高雄行政執行處扣押時，仍
        屬被告丁○○所有，亦有誤解。
    (二)關於原告主張詐害撤銷有無理由：
      1.次按民法第244 條之撤銷權，以回復債務人之責任財產
        ，保全債權人債權之受清償為目的，故撤銷權人應為私
        法上之債權人，課徵人民稅捐之稽徵機關，並非納稅義
        務人之私法上債權人，無由行使民法第244 條規定之撤
        銷權，此有最高法院79年度台上字第635 號判決意旨可
        資參照。而本件原告為課徵人民之稅捐稽徵機關，非被
        告丁○○私法上債權人，依民法第244 條之規定主張詐
        害撤銷，尚有誤解。
      2.又民法第244 條第1 項之撤銷，需債務人所為之無償行
        有害債權人債權始符要件，同條第2 項債務人有償行為
        之撤銷，需以受益人受益時明知該有償行為有損債權人
        權利為前提，而系爭債權雖以債權額對價1 比3/4 之比
        例讓與，惟因被告丁○○與被告丙○○借款之債權已到
        期，被告丁○○對於被告天興公司之債權則屬分期給付
        ，有給付期限之限制，則被告丁○○以前開比例讓與，
        尚符常情，並無不相當之處，且被告丁○○與被告丙○
        ○間之債權讓與行為非無償行為業如前述，則原告主張
        被告丁○○與被告丙○○間為無償行為可得撤銷，自有
        不合。況原告就被告丙○○受讓時是否知悉被告丁○○
        有本件欠稅，既未詳加說明，亦未提出或聲請調查證據
        以供本院查詢證明，則亦難認被告丙○○受讓系爭債權
        時知悉被告丁○○有欠稅，從而原告主張依上開規定為
        有償行為之撤銷，亦無理由。
五、綜上所述，系爭債權業由被告丁○○有償讓與被告丙○○，
    又原告為稅捐稽徵機關，不得依民法第244 條規定撤銷債務
    人之法律行為，且難認被告丙○○受讓系爭債權時知被告丁
    ○○有本件欠稅，從而原告先位訴請確認被告丁○○對被告
    天興公司尚有貨款債權存在，備位訴請詐害撤銷系爭債權之
    讓與行為，依法尚無所據，均應予以駁回。
六、本件事證已臻明確，兩造其他主張、陳述並所提之證據，經
    審酌後，認均與本件之判決結果無影響，爰不一一論述，併
    予敘明。
七、據上論結，原告之訴為無理由，依民事訴訟法第385 條第1
    項前段、第78條，判決如主文。
中　　華　　民　　國　　96　　年　　4 　　月　　27　　日
                  民事第一庭審判長法  官  陳嘉惠
                                  法  官  廖純卿
                                  法　官　鄭峻明
正本係照原本作成。
如不服本判決，應於送達後20日內，向本院提出上訴狀並表明上
訴理由，如於本判決宣示後送達前提起上訴者，應於判決送達後
10日內補提上訴理由書（須附繕本）。
中　　華　　民　　國　　96　　年　　4 　　月　　27　　日
                                  書記官　鍾淑美
